臺灣桃園地方法院民事判決
111年度再更一字第1號
再審  原告  桃園市中壢區公所

法定代理人  鄭詩鈿    同上
再審  被告  邱麗瑜  
上列當事人間請求返還土地事件，再審原告對民國109年3月31日
本院108年度訴字第1356號確定判決提起再審之訴，本院判決如
下：
    主  文
再審之訴駁回。
再審訴訟費用由再審原告負擔。
    事實及理由
一、按再審之訴，應於30日之不變期間內提起；前項期間自判決
    確定時起算，判決於送達前確定者，自送達時起算；其再審
    之理由發生或知悉在後者，均自知悉時起算，民事訴訟法第
    500條第1項、第2項本文定有明文。本件再審原告對本院108
    年度訴字第1356號（下稱前案訴訟）判決（下稱原確定判決
    ）提起再審，並主張其係於民國109年9月4日發現如附表所
    示之新證物（下稱系爭心證物），故於該日始知悉原確定判
    決有民事訴訟法第496條第1項第13款之再審事由等情，有10
    9年9月4日桃園市中壢區文化路158巷道會勘紀錄在卷可稽（
    見本院109年度再字第5號卷，下稱再字卷，第17至19頁），
    則自再審原告知悉系爭新證物時起，迄至其於109年9月30日
    提起本件再審之訴止，尚未逾30日之不變期間，合先敘明。
二、再審原告主張：再審被告前提起返還土地之訴，業經本院民
    事庭以原確定判決命再審原告應將坐落桃園市○○區○○段0000
    地號土地（下稱系爭土地）上如該判決附圖編號1420（0）
    部分之柏油地面剷除，並將系爭土地返還予再審被告確定。
    惟再審原告於109年9月4日以後，始經由桃園市政府建築管
    理處（下稱建管處）、養護工程處（下稱養工處）發現系爭
    新物證，該新物證為原確定判決言詞辯論終結前即已存在之
    客觀證物，卻因再審原告並非該物證之保存機關，而不知有
    此證據，致原確定判決未斟酌此物證；而系爭新證物合併前
    案所提之物證，足堪證明原確定判決附圖編號1420（0）部
    分之柏油地面即為桃園市中壢區文化路158巷之巷道（下稱
    文化路158巷道），早已成為有公用地役關係之既有巷道，
    再審被告於前案之訴，應予駁回，以維公眾及社會利益，爰
    依民事訴訟法第496條第1項第13款提起本件再審之訴等語。
三、按再審之訴顯無再審理由者，得不經言詞辯論，以判決駁回
    之，民事訴訟法第502條第2項定有明文。又當事人發現未經
    斟酌之證物或得使用該證物，但以如經斟酌可受較有利益之
    裁判者為限，得以再審之訴對於確定終局判決聲明不服，同
    法第496條第1項第13款亦有明定。是本件再審原告主張有民
    事訴訟法第496條第1項第13款之再審事由，除了必須符合「
    當事人發現未經斟酌之證物或得使用該證物」者外，尚須符
    合「但以如經斟酌可受較有利益之裁判者為限」之要件。然
    查：
  ㈠再審原告雖提出如附表所示之證據，欲主張原確定判決附圖
    所示柏油路面最早於62年間即已存在，惟查：
  ①從如附表編號1、2所示之執照核發紀錄，僅得知悉於62年間
    即已有名稱為「文化路158巷」之巷道存在，惟考量巷道通
    常有一定之長度，可能通過數個地號，故從上開證據，尚無
    從知悉該執照核發紀錄中所指「文化路158巷」確切位置為
    何，自難以此逕認原確定判決附圖編號1420（0）所示之柏
    油路面於當時即已存在。
  ②再者，從如附表編號3所示文化路158巷2之1號建物之建築線
    指示圖，雖可見該建物之建築線有沿文化路158巷退縮之情
    形，惟經比對該建築線指示圖及原確定判決附圖，可見該建
    築線指示圖中所指之「158巷」（橘色部分）並未占用到原
    確定判決附圖編號1420（0）之位置，是顯難以此認定原確
    定判決附圖編號1420（0）之柏油路面於當時即已存在。
  ③又觀諸如附表編號4、5所示坐落於桃園市○○區○○段0000○0地
    號土地上建物的建築線指示圖及基地現況照片等資料，雖亦
    可見該建物之建築線有沿文化路158巷退縮之情形，惟該建
    築線指示圖並未出現系爭土地（即原1424、1425、1420地號
    土地）之地號，是亦無從逕認該圖中之道路是否已有占用到
    系爭土地；且該建物之現況計畫圖中雖亦有畫出文化路158
    巷，惟該圖中所示之「文化路158巷」並未占用到原156號建
    物之基地（亦即原1424、1425地號土地，後併入1420地號即
    系爭土地），是亦難認該「文化路158巷」所在之位置與原
    確定判決附圖編號1420（0）之柏油路面相同；又從基地現
    況照片以觀，雖可看出1320之2地號土地旁有一通道，惟從
    照片並無法認定該通道所占用之地號為何，故亦無從以該照
    片作為再審原告主張之佐證。
  ④此外，如附表編號6至8所示系爭土地上文化路156號建物之建
    物圖面中，並未有文化路158巷之標註，故無從依此判斷文
    化路158巷之位置為何；且縱使從施工照片中，可見156號建
    物旁有一通道，惟僅從照片亦無從確認該通道之確切占用土
    地之地號究竟為何，自難以此認定再審被告有何同意再審原
    告於系爭土地鋪設柏油或提供他人通行之情形。
  ⑤從而，如附表所示之證物均無法證明上開證據中所指之「文
    化路158巷」與原確定判決附圖編號1420（0）之位置相同，
    故尚難以如附表所示之證據認定系爭土地上之柏油路面於數
    年以前即已存在。
  ㈡又按「既成道路成立公用地役關係，首須為不特定之公眾通
    行所必要，而非僅為通行之便利或省時；其次，於公眾通行
    之初，土地所有權人並無阻止之情事；其三，須經歷之年代
    久遠而未曾中斷，所謂年代久遠雖不必限定其期間，但仍應
    以時日長久，一般人無復記憶其確實之起始，僅能知其梗概
    （例如始於日據時期、八七水災等）為必要。」，大法官釋
    字第400號解釋理由書可參。本件縱認文化路158巷道於數年
    前即已存在，惟依再審被告於前案訴訟所提出之Google地圖
    截圖（見本院108年度1356號卷第256、258頁）可知，系爭
    土地上之該路段主要是供文化路158巷兩側之住戶通往文化
    路所使用，惟文化路158巷尚連通文化路130巷8弄、仁愛路
    及忠孝路，而文化路130巷8弄、仁愛路及忠孝路又可分別經
    由成章一街、文化路130巷或信義路通行至文化路，可見該
    路段鄰近道路網絡通達，並無一定要由該路段通往文化路之
    必要，該路段之通行單純僅是為了通行之便利或省時，而與
    既成道路之要件不符，是亦難認再審原告有何得依既成道路
    之原因而於系爭土地上鋪設柏油路面之正當權源。
  ㈢綜上可知，本件即使採用再審原告所提如附表所示之新事證
    ，再審原告亦無法獲得較有利之裁判結果，故其提起本件再
    審之訴，自與民事訴訟法第496條第1項第13款之規定不符，
    而顯不具再審理由，併此敘明。
四、綜上所述，再審原告主張有民事訴訟法第496條第1項第13款
    之再審事由，提起本件再審之訴，顯無理由，爰依民事訴訟
    法第502條第2項規定，不經言詞辯論，逕以判決駁回之。
五、據上論結，本件再審之訴顯無理由，依民事訴訟法第502條
    第2項、第78條，判決如主文。
中　　華　　民　　國　　111 　年　　5 　　月　　24　　日
                  民事第三庭    法　官　許容慈
正本係照原本作成。
如對本判決上訴，須於判決送達後二十日內向本院提出上訴狀。
如委任律師提起上訴者，應一併繳納上訴審裁判費。
中　　華　　民　　國　　111 　年　　5 　　月　　25　　日
                                書記官  邱佑儒
附表：
編號     證據名稱    在本院109年度再字第5號卷內之頁數   1 中壢區文化路158巷核發執照紀錄 第21至22頁   2 桃園縣政府建設局建築使用執照存根表（製作日期；62年11月23日，建築地址：桃園縣○○市○○路000巷00號） 第25頁   3 ⑴使用執照存根（發照日期：79年1月18日，建築地址：中壢市○○路000巷0○0號） ⑵建築線指示（定）申請書及申請書圖（製作日期：78年11月6日） 第27至33頁、第211至213頁   4 ⑴建築線指示（定）申請書及申請書圖（製作日期：90年9月3日，建築地號：桃園市○○區○○段0000○0地號） ⑵切結書 　 第35至45頁、第215至219頁   5 文化路162號建造執照申請卷宗內之基地現況照片 第47至51頁    6 桃園縣○○00○0○00○○○○○○○○區○○段0000○0000地號建造執照並拆除執照卷宗影本 第55至76頁   7 建築工程勘驗申報書（收案日期：95年1月19日，建築地址：中壢市○○段0000○0000地號土地） 第77至87頁   8 桃園縣○○00○0○0○○○○○○○○區○○路000號使用執照卷宗影本 第89至125頁